【裁判字號】    90,台上,7755
【裁判日期】    901220
【裁判案由】    貪污
【裁判全文】
最高法院刑事判決                                九十年度台上字第七七五五號
    上  訴  人  甲○○
右上訴人因貪污案件，不服台灣高等法院高雄分院中華民國九十年九月十九日第二審
更審判決（九十年度上更(一)字第九一號，起訴案號：台灣高雄地方法院檢察署八十八
年度偵字第三七一九號），提起上訴，本院判決如左：
    主  文
原判決撤銷，發回台灣高等法院高雄分院。
    理  由
本件原判決認定上訴人甲○○原係台灣高雄監獄（下稱高雄監獄）管理員，為依據法
令從事公務之人員。於民國八十六年十一月間，負責該監禮七舍房受刑人之戒護工作
，獲悉新進受刑人黃瑞雲亟思打通關節，以圖得較佳待遇。上訴人明知其本身並無決
定受刑人移監及分配工作之權限，仍透過友人劉展亮介紹，認識黃瑞雲之妻周美菊，
向周美菊詐稱可代為照顧黃瑞雲並免於被移監，但需新台幣（下同）五萬元作為代價
等語。周美菊不疑有他，於同月某日在屏東縣九如鄉○○村○○路九十號住處交付四
萬五千元予上訴人，而利用職務上之機會，詐取財物。迨八十八年一月二十日，上訴
人得知高雄監獄政風室開始調查其違法失職情事，遂自白其犯罪，並於同月二十三日
將上款退還周美菊等情。因而撤銷第一審之判決，改判仍論處上訴人依據法令從事公
務之人員，利用職務上之機會，詐取財物（累犯）罪刑。固非無見。
惟查：(一)原判決採憑證人即高雄監獄政風室主任黃志廣於原審更審中證稱：「（如何
查獲本案？）八十六年七月七日有同事簽了一個報告，八十六年七月八日正式簽給典
獄長，八十六年十二月八日簽給典獄長，八十六年十二月九日移給高雄縣調查站偵辦
……」、「我們政風人員並沒有撤職之權利，我不可能威脅他……」等語，據此認上
訴人於該監政風室所為之自白係出於其自由意思，並無脅迫之情事（見原判決第三面
第十九行至第四面第十行）。但依卷存之「在監或出監受刑人資料查詢」記載，黃瑞
雲係八十六年十一月七日始移入高雄監獄執行；而黃瑞雲於接受政風人員訪談時，亦
稱：「我因煙毒罪於八十六年十一月七日入高雄監獄服刑」等語（均見偵查卷）。如
果不虛，則黃志廣所稱「八十六年七月七日有同事簽了一個報告，八十六年七月八日
正式簽給典獄長」，斯時黃瑞雲既尚未移入高雄監獄，上訴人如何可能利用職務上之
機會，向其配偶詐取財物？黃志廣所指八十六年七月七日及同月八日簽具之報告，內
容如何？與上訴人所為本件犯行有無關聯？亦欠明瞭。此與判斷黃志廣證言之憑信性
攸關，自應深入調查釐清，始屬適法。(二)貪污治罪條例第五條第一項第二款之利用職
務上機會詐取財物罪，性質上屬詐欺罪之一種；除行為人利用其職務上可乘之事機，
使人陷於錯誤而交付財物外，更必須有為自己或第三人不法之所有之意圖，始克相當
。原判決論處上訴人利用職務上之機會詐取財物罪刑，但對於上訴人是否具有不法所
有之意圖，則未於事實內明白認定，並敘明其憑以認定之證據及理由，併有可議。上
訴意旨指摘原判決違背法令，尚非全無理由，應認仍有撤銷發回更審之原因。
據上論結，應依刑事訴訟法第三百九十七條、第四百零一條，判決如主文。
中      華      民      國     九十     年     十二     月     二十     日
                              最高法院刑事第五庭
                                  審判長法官  紀  俊  乾
                                        法官  黃  正  興
                                        法官  劉  介  民
                                        法官  陳  東  誥
                                        法官  張  春  福
      右正本證明與原本無異
                                              書  記  官
中      華      民      國     九十     年     十二     月     二十四   日


司法院資訊處製作；財團法人民間司法改革基金會備份。
